【裁判字號】    89,訴,1063
【裁判日期】    900404
【裁判案由】    業務過失致死
【裁判全文】
臺灣臺中地方法院刑事判決                        八十九年度訴字第一六三號
    公  訴  人    臺灣臺中地方法院檢察署檢察官
    被      告    甲○○
    選任辯護人    張淑琪
右列被告因業務過失致人於死案件，經檢察官提起公訴（八十八年度偵字第一０二六
六號），本院判決如左：
    主  文
甲○○無罪。
    理  由
一、公訴意旨略以：甲○○於台中市○○○路○段二一一號開設「安可二十四小時托
    幼中心」，以受託照顧嬰幼兒為業，為從事於托嬰業務之人，於民國八十八年三
    月十五日上午十一時許，受丙○○、巫素櫻之委託，照顧渠二人之女蔡侃儒（八
    十八年一月十三日生），明知蔡侃儒年甫滿二個月，喝奶有溢奶現象，且當時患
    有感冒呼吸道有痰，應注意照顧，復無不能注意之情形，竟疏未注意，於次日（
    八十八年三月十六日）凌晨一時許餵蔡侃儒喝奶後，將蔡侃儒放置俯臥姿式，即
    未再注意查看蔡侃儒之狀況，致蔡侃儒因俯臥壓迫口鼻，呼吸困難致缺氧窒息死
    亡，因認被告涉有業務過失致人於死之罪嫌。
二、本件公訴人認被告涉有業務過失致死罪嫌，乃以下述五點為其主要依據：（一）
    被告開設「安可二十四小時托幼中心」，於八十八年三月十五日受丙○○、巫素
    櫻夫妻委託，照顧渠二人之女蔡侃儒，並收取托嬰費用新台幣（下同）一萬一千
    元之事實，業據告訴人指訴甚詳，並為被告於警訊中所自承不諱，有警訊筆錄一
    份附卷足稽，是被告對蔡侃儒生命安全之維護，立於保證人之地位當無可疑。（
    二）丙○○、吳素櫻將蔡侃儒交予被告照顧時，已告知蔡侃儒當時患有感冒，呼
    吸道有痰，須注意服藥及拍痰之事實，業據丙○○、吳素櫻二人於警訊時及偵查
    中指訴甚詳，被告嗣雖於偵查中辯稱吳素櫻並未告知蔡侃儒患有感冒云云，惟查
    ：丙○○將蔡侃儒交與被告時曾當面交待被告蔡侃儒患有感冒，體內有痰，用吸
    鼻器都吸不出來，並交付被告一包展弘耳鼻喉小兒科聯合診所的藥劑和藥水要被
    告每隔四小時餵蔡侃儒，期間蔡侃儒喝奶有「回奶」現象，吳素櫻亦向被告提起
    過等情，業據被告於警訊中供承不諱，核與告訴人指訴情節相符，而被告於八十
    八年三月十六日上午八時八分許將蔡侃儒抱入中國醫藥學院附設醫院急診室急診
    時，亦向醫護人員告以蔡侃儒患有感冒，亦有中國醫藥學院附設醫院急診病歷表
    一份附卷足稽，是被告上開辯詞，自無足採。又一般幼兒因尚無法自力翻動身軀
    ，故於照顧時應注意其睡姿，勿使其於趴睡時壓迫至口鼻，影響其呼吸，此為一
    般照顧幼兒之通識，被告經營托幼中心，專職代人照顧嬰幼兒，對上開情形自不
    能諉為不知，綜上所述，被告既已明知蔡侃儒患有感冒，呼吸本已較為不順暢，
    自應更加小心注意其呼吸狀況。（三）被告雖辯稱於八十八年三月十六日凌晨一
    時許有餵奶及餵藥，至凌晨五時許有餵奶約三十ｃｃ，七點多發現蔡侃儒不對勁
    ，臉色較白，身體還軟軟的，並且有呼吸云云，惟查：１被告於警訊時及檢察官
    相驗及解剖時訊問中，均供稱係上午八時發現蔡侃儒不對勁，當時尚為蔡侃儒作
    人工呼吸︵見被告警訊筆錄及檢察官第一次訊問筆錄︶，而被告將蔡侃儒送醫於
    急診室向醫護人員表示八點發現蔡侃儒已無呼吸，有上開中國醫藥學院急診病歷
    一份在卷足憑，其嗣於偵查中復改稱係七時許發現，蔡侃儒當時尚有呼吸云云，
    顯無足採。而蔡侃儒於到醫院就診前已死亡之事實，亦有中國醫藥學院離院簡要
    病歷在卷足按，是蔡侃儒於八十八年三月十六日上午八時被告發現前已死亡之事
    實當無可疑。２蔡侃儒於八十八年三月十六日上午八時八分將蔡侃儒抱入中國醫
    藥學院附設醫院急診室，入院時已無呼吸、血壓、心跳，無生命跡象、顏面及四
    肢發紺、四肢僵硬，有私立中國醫藥學院附設醫院病歷一份及病患離院簡要病歷
    一紙分別附卷足稽，經檢察官督同法醫師相驗結果，蔡侃儒面部額頭及鼻部成蒼
    白狀，面部四周呈現固定屍斑，背部屍斑不明顯，有驗斷書及死者照片在卷足稽
    。按屍斑出現於死亡時位置低部不受壓迫處，如死亡時為平躺姿勢，則屍斑發生
    於項部︵Ｎａｐｅ︶、肩胛部、腰部、臀部外側，兩側上下肢之背面。若死者伏
    臥，則屍斑發現於身體腹面，及臉、胸、腹及兩腿的前面，而屍斑之產生，約自
    死亡後半小時開始先產生紫藍色小斑點，後逐漸擴散，死亡後四至五小時以上之
    屍斑，如變更屍體位置將使原屍斑消失，新的低下部位重新產生屍斑，須至死亡
    後八小時以上，變更屍體位置始無法使原有之屍斑消失，原屍斑位置仍將留有淡
    色斑紋，而屍體受壓迫位置將出現蒼白︵羅秀雄醫師著法醫學第四十七頁至五十
    三頁參照︶，再蔡侃儒於送醫急診時已有四肢僵硬之情形已如上所述，一般死亡
    後之屍體僵硬約自死後一至二小時出現於頸及下顎，三至四小時出現於顏面、軀
    幹及肩部，六至七小時後出現於上肢及臗關節，十至十二小時後出現於下肢，一
    般死後十二至十五小時達於全身，死亡時處於溫度較高處則僵硬較快︵同上書第
    四十三頁參照︶，再綜合蔡侃儒於送醫時四肢已發生屍僵及蔡侃儒之屍斑已固定
    等二證據判斷，蔡侃儒於八十八年三月十六日上午八時八分送醫時，已死亡達八
    小時以上，致使雖於急救及嗣後送台中市立殯儀館途中均移動蔡侃儒之屍體，其
    顏面四周之屍斑仍不消失，亦未於其背部產生新屍斑之事實當可認定。而蔡侃儒
    之屍斑位置在顏面四周最為明顯，有驗斷書所附之正面圖及照片等附卷足證，其
    於顏面部突出處之額頭及鼻部均有明顯蒼白無屍斑之壓迫痕跡，足認蔡侃儒於死
    亡時，其身體係俯臥，且於面部遭壓迫，是蔡侃儒係因患有感冒呼吸不順暢，再
    因俯臥至口鼻部遭壓迫引起呼吸困難致窒息死亡之事實堪予認定。（四）法務部
    法醫研究所就本件死者蔡侃儒之屍體解剖採樣臟器為鑑定，鑑定結果雖認蔡侃儒
    係因患肺炎，引起急性呼吸衰竭死亡，惟上開鑑定並未綜合死者上揭屍斑及屍僵
    情形一併於鑑定時考慮，其鑑定基礎已未周全，況經函詢中國醫藥學院有關出生
    三個月內之嬰幼兒罹患肺炎如未及時送醫救治，多久會產生死亡結果，中國醫藥
    學院函覆如係患肺炎合併敗血症或兩側嚴重瀰漫性肺炎合併呼吸衰竭，始有可能
    於短時間內死亡，其餘肺炎縱未就醫，亦須一段時間才會達到呼吸衰竭之地步，
    有該院函一份在卷足稽，再據證人即展弘聯合診所醫師王弘傑到庭證稱：蔡侃儒
    於八十八年三月十四日至其診所就診，診斷為支氣管發炎，並無肺炎之徵兆等詞
    ，而肺炎無論為細菌性肺炎或病毒性肺炎，其一般症狀均為明顯之發燒及咳嗽，
    此有證人王弘傑提出之「圖解病理學」影本附卷足稽，惟被告於偵查中供稱蔡侃
    儒一直睡︵見八十八年十一月三十日訊問筆錄︶，並未言及蔡侃儒有發燒或咳嗽
    現象，核與證人王弘傑證述情節大致相符，綜上證據判斷，法務部法醫研究所上
    開鑑定結果，自難遽以採信。（五）被告雖辯稱伊分別於三月十六日凌晨一時許
    餵奶、一時三十分許餵藥、五時許餵奶，發現蔡侃儒時尚有呼吸云云，惟蔡侃儒
    於同日上午八時八分送醫急救前八小時以前即已死亡之事實，已如上述，再徵諸
    中國醫藥學院附設醫院急診病歷記載，於急救中蔡侃儒口中流出牛奶，法醫師解
    剖紀錄記載蔡侃儒胃內留有少量粒狀乳白色物質，於法務部法醫研究所鑑定報告
    中記載蔡侃儒胃內有六ＣＣ內容物，而一般成人於混合進食之狀態下，約三至四
    小時胃即排空，如進食液體及半液體，進食後不久即排空︵同前書第八十一頁參
    照︶，果被告於三月十六日五時許餵食蔡侃儒牛奶，距同日上午八時許已約三小
    時，蔡侃儒於當日八時被發現時如仍生存，胃內應已排空，豈有仍留存粒狀白色
    物質之可能？又豈能於急救時自口中流出牛奶？被告上開辯詞，顯與解剖所發現
    之跡證不符，自無足採。
    訊據被告堅決否認其事，辯稱：伊不知道蔡侃儒得有肺炎，而伊於八十八年三月
    十六日凌晨一點餵奶後，因對蔡侃儒的狀況不是很瞭解所以一直陪伴在身邊；而
    於當日五點泡牛奶餵食蔡侃儒，因蔡侃儒一直睡覺所以只餵了三十ＣＣ，而七點
    多時發現蔡侃儒不對勁，臉色較白，身體還軟軟的，當時嘴唇是有發紫，於是就
    幫蔡侃儒施以人工呼吸，並將其送往醫院救治，伊並無任何應救治而不救治或任
    何過失可言等語。
三、按犯罪事實應依證據認定之，無證據不得推定其犯罪事實；又不能證明被告犯罪
    或其行為不罰者，應諭知無罪之判決。刑事訴訟法第一百五十四條、第三百零一
    條第一項分別定有明文。次按，不純正之不作為犯需具有防止結果發生之事實可
    能性，即行為人須具有個人作為能力，而對防止構成要件該當結果之發生，具有
    事實可能性者，其不作為始具不法，故防止構成要件該當結果之發生，若在客觀
    上對行為人而言，係事實不可能者，則該行為人即無由構成不純正不作為犯。經
    查，本件公訴人認為被告涉犯業務過失致人於死罪嫌，乃依據上述理由而認蔡侃
    儒乃因窒息而導致缺氧死亡，然經本院於八十九年八月三十日發函法務部法醫研
    究所就蔡侃儒之死因為鑑定，經法務部法醫研究所依據（１、死者為二個月之女
    嬰。２、死者於八十八年三月十五日上午十一時託與安可二十四小時托幼中心。
    ３、八十八年三月十四日下午曾經展弘耳鼻喉科聯合診所就診。４、八十八年三
    月十五日二十時三十分死者家屬曾電話查詢一切很好。５、八十八年三月十六日
    上午九時許死者家屬接獲電話，死者到中國醫藥學院急診室就診。６、八十八年
    三月十六日上午中國醫藥學院附設醫院已診斷為八時八分到院前已死亡。７、八
    十八年三月十六日下午十五時法醫初驗（死亡在八小時以上）８、八十八年三月
    十七日上午十時十五分法醫實施解剖，判斷為生前可能因呼吸系統感染導致心肺
    功能衰竭致死。９、八十八年七月十一日法醫研究所鑑定書八八０三三四號結果
    為：肺炎引起及性呼吸衰竭死亡。）而以法醫所八九理字地二一四七號函所為之
    判斷，認為（1）蔡侃儒有肺炎存在的事實，（2）無法判定死者死亡時之姿勢及
    其死亡時間，（3）死者蔡侃儒縱採俯臥，法醫不能遽認為窒息，因死者有肺炎
    而為致命病因之故。（4）臨床醫師證言，不能否認病理檢查結果。參以法醫研
    究所於討論中認初嬰（出生後五個月以內，有時出生滿八、九月嬰兒）死亡率其
    高，‧‧‧學者稱之為「嬰兒猝死症」，依上所述，公訴人認蔡侃儒乃因俯臥而
    導致窒息死亡已被法醫研究所之鑑定報告所推翻，故無法認定蔡侃儒乃因窒息而
    死。另參以鑑定書中認蔡侃儒於展弘耳鼻喉科聯合診所就診時所開之Mintapp 複
    方感冒藥中含有抗組織胺可有嗜睡效果，故被告辯稱於八十八年五時餵食牛奶因
    蔡侃儒一直睡所以只餵了三十ＣＣ，應屬可採，故於解剖時蔡侃儒胃中仍留有六
    ＣＣ之內容物亦非不可能。
四、綜上所述，蔡侃儒死亡之原因乃因患有肺炎而導致急性呼吸衰竭死亡而法醫研究
    所亦否認窒息死亡，且法醫研究所並無法確實鑑定出死亡時間而證明被告有遲緩
    就醫之過失，故依據無罪推定原則，無法遽認被告有何過失之行為；而公訴人所
    舉之證據尚不足以證明被告犯罪，此外本院復查無其他證據證明被告確有公訴人
    所指之業務過失致死犯行，揆諸前揭說明，既無積極證據足認被告有業務過失致
    死犯行，不能證明被告犯罪，依法應諭知無罪之判決。
據上論斷，應依刑事訴訟法第三百零一條第一項，判決如主文。
本案經檢察官乙○○到庭執行職務
中      華      民      國     九十      年     四     月    四     日
                                    臺灣臺中地方法院刑事第七庭
                                        法  官   李添興
右正本證明與原本無異。
如不服本判決，應於判決送達後十日內向本院提出上訴狀，上訴於臺灣高等法院臺中
分院( 須附繕本 )。
                                        書記官
中      華      民      國      九十      年    四     月     六    日


司法院資訊處製作；財團法人民間司法改革基金會備份。
